【裁判字號】    97,上易,2880
【裁判日期】    980319
【裁判案由】    詐欺
【裁判全文】
臺灣高等法院刑事判決                97年度上易字第2880號
上  訴  人
即  被  告  乙○○
                      樓之1
選任辯護人  陳郁仁律師
            劉昌崙律師
            林聖彬律師
上列上訴人因詐欺案件，不服台灣板橋地方法院九十七年度易字
第一九五五號，中華民國九十七年九月十二日第一審判決（起訴
案號：台灣板橋地方法院檢察署九十七年度偵字第六三二號），
提起上訴，本院判決如下：
    主  文
原判決撤銷。
乙○○無罪。
    理  由
一、公訴意旨略以：被告乙○○依其智識程度雖可預見當今不法
    份子為掩飾其不法犯行，避免執法人員之循線追緝，經常以
    低利或編造各種理由為誘餌，誘使民眾提供所申請行動電話
    後，再利用取得行動電話作對外詐騙或其他各種不法用途使
    用，可能幫助不法集團遂行詐欺取財之犯罪目的，仍不違背
    其本意，猶基於幫助詐欺取財之不確定故意，先向其不知情
    之友人劉福璇借用劉福璇於民國九十五年九月七日向台灣大
    哥大股份有限公司（下稱台灣大哥大）所申請之行動電話號
    碼0000000000號之ＳＩＭ卡，再於不詳時間、地
    點，提供該門號之ＳＩＭ卡提供予真實姓名年籍不詳之成年
    人所屬詐欺集團使用；嗣該詐欺集團成員於九十六年四月二
    十六日，以電話向甲○○訛稱因其先前在網路購物時所設定
    之付款程序有誤，需依該不法份子之指示前往自動櫃員機操
    作始得避免遭扣款，該不法份子並留下行動電話號碼000
    0000000號（此門號申請人為吳義樺，業經另案偵辦
    中）供甲○○聯絡之用，而甲○○至彰化市○○街郵局後，
    即0000000000行動電話門號與對方聯絡，依對方
    之指示操作，將新台幣（下同）二萬四千零十七元匯款至由
    許華宗（另案經台灣士林地方法院檢察署起訴）所申請之合
    作金庫商業銀行延平分行之帳戶（帳號為00000000
    0000號），旋即經提領一空。嗣甲○○發覺受騙報警處
    理，經警循線查悉上情。因認被告涉犯刑法第三十條第一項
    前段、第三百三十九條第一項幫助詐欺罪嫌云云。
二、按犯罪事實應依證據認定之，無證據不得認定犯罪事實；不
    能證明被告犯罪者，應諭知無罪判決；刑事訴訟法第一百五
    十四條第二項、第三百零一條第一項分別定有明文。次按事
    實之認定，應憑證據，如未能發現確實之證據，或證據不足
    以證明，自不能以推測或擬制之方法，以為裁判基礎；再犯
    罪事實所憑之證據，無論係直接證據或間接證據，其為訴訟
    上之證明，須於一般人均不致有所懷疑而得確信為真實之程
    度，始得據為有罪之認定，倘其證明尚未達此程度而尚有合
    理之懷疑存在時，本諸無罪推定原則，自應為被告無罪之諭
    知；又被告否認犯罪事實所持辯解縱使不能成立，除非有確
    實證據足以證明對於被告犯罪已無合理之懷疑外，不能遽為
    有罪之認定；另刑事訴訟法規定被告有緘默權，被告基於不
    自證己罪原則，既無供述之義務，亦不負自證清白之責任，
    不能因被告未能提出證據資料證明其無罪，或對於被訴之犯
    罪事實不置可否，即認定其有罪，有最高法院九十二年度台
    上字第二五七○號判決可資參考。從而，認定被告有罪之證
    據，定需達到使事實審審判之法官有「確信」之心證時（即
    英美法上Beyond a reasonable doubt），方得為被告有罪
    之判斷，若依負追訴犯罪職責之檢察官所提出之證據，尚無
    法使事實審法官有此程度之心證時，因法院僅有調查而無蒐
    集證據之義務（最高法院九十一年度台上字第五八四六號判
    決參照），且檢察官於訴訟上應負提出證據及說服之實質舉
    證責任，倘現存卷內證據尚未達有罪程度之確信時，自應為
    有利於被告之認定，最高法院亦著有九十二年台上字第一二
    八號判例可資參照。
三、公訴意旨認為被告涉犯幫助詐欺取財罪，係以被告於警詢、
    偵查之供述、證人甲○○於警詢、證人許華宗、劉福璇於警
    詢、偵查、證人康正義於偵查之證詞、000000000
    0行動電話門號通聯調閱單、證人甲○○提供之郵局帳戶內
    頁明細、自動櫃員機儲戶交易明細表及合作金庫業銀行延平
    分行函覆開戶資料等，為其論據。訊據被告否認有上述幫助
    詐欺犯行，辯稱：「…我並沒有將手機或晶片交給他人使用
    …」（九十七年十二月一日本院準備程序筆錄第二頁）、「
    …我沒有把手機販賣給他人使用或租借…也沒有借給他人使
    用…我並沒有販賣手機的意圖及動機，我不知道我的手機已
    經遺失…如何去申辦掛失…手機是預付卡…如何知道要去辦
    理退租，我還欠我的房東房租，我也不好意思向他追問手機
    …我的收入不需要變賣手機…我想重新開始，所以我到高雄
    沒有帶走任何的東西…」（九十八年二月二十六日本院審判
    筆錄第二頁、第八頁）等語。
四、經查：
  (一)被告與劉福璇係男女朋友，劉福璇於九十五年九月七日，向
    台灣大哥大申辦以預付卡支付通話費用之00000000
    00行動電話門號供被告使用之事實，已據被告、證人劉福
    璇供述在卷，並有通聯閱查詢單個人資料（九十六年度偵字
    第一三五九五號卷第三十一頁）、台灣大哥大資料查詢（九
    十七年度偵字第六三二號卷第十八頁）在卷可稽；又許華宗
    因需資金週轉，於九十六年四月二十五日，撥打報紙所登刊
    代辦貸款廣告之聯絡電話0000000000行動電話門
    號，與一名自稱「陳先生」之不詳姓名成年男子聯絡後，當
    日在台北縣三重市○○街道路旁碰面，將向合作金庫延平分
    行申辦之帳號000000000000號帳戶之存摺、提
    款卡及提款卡密碼交予「陳先生」辦理貸款手續，於九十六
    年四月二十六日晚間七時許，又一名自稱「陳主任」之不詳
    姓名成年男子以電話向甲○○訛稱，因其先前在網路購物時
    所設定之付款程序有誤，需依該不法份子之指示前往自動櫃
    員機操作始得避免遭扣款，並留下由吳義樺申辦使用之00
    00000000行動電話門號供甲○○聯絡之用，甲○○
    旋依「陳主任」指示前往彰化市○○街郵局，及撥打000
    0000000行動電話門號，與「陳主任」聯絡，依「陳
    主任」之指示，將其向郵局開戶取得之提款卡插入自動櫃員
    操作，匯款二萬四千零十七元至前揭許華宗之合作金庫商業
    銀行延平分行之帳戶，同日晚間十一時，甲○○查詢郵局帳
    戶存款餘額，前揭款項未依「陳主任」先前所告知匯回郵局
    帳戶，再度撥打0000000000行動電話門號詢問「
    陳主任」，經告知翌日（二十七日）晚上十一時許，再前往
    查詢，屆時甲○○又前往查詢，該筆款項仍未匯回其郵局帳
    戶，且已無法聯絡到「陳主任」，甲○○發現受騙，乃前往
    彰化縣警察局彰化分局民生路派出所報案各情，已據證人許
    華宗、甲○○指述綦詳，並有彰化縣警察局彰化分局民生路
    派出所受理詐騙帳戶通報警示簡便格式、受理各類案件紀錄
    表、員警工作紀錄簿、存摺內頁明細資料、自動櫃員機儲戶
    交易明細表（同前偵查卷第八頁至第十二頁）在卷可稽。可
    知有不詳姓名年籍人士利用被告使用之000000000
    0行動電話門號，詐騙證人許宗華之銀行帳戶之存摺、提款
    卡及密碼，嗣該不詳姓名年籍人士，又利用詐騙取得許宗華
    之銀行帳戶之存摺、提款卡及密碼，供詐騙甲○○匯入款項
    後提領之用。
  (二)然而，
  (1)被告堅詞否認有將0000000000行動電話門號卡交
    予他人使用之幫助詐欺犯行，並以「…九十六年三月中旬…
    搬離台北縣三重市○○○路二二二號四樓時，手機（含00
    00000000行動電話門號卡）沒有帶走…」（同前偵
    查卷第二十五頁）、「…今年（九十六年）三月間，我從三
    重租屋處搬到高雄現在住址，我只有帶簡單的行李下去，沒
    有帶這支手機下高雄…我當時還有另一支手機000000
    0000在使用，所以就帶○九八○手機到高雄…大房東後
    來臨時要收回房屋，二房東就幫我把屋內我重要物品收走…
    電器、音響、衣服等…我根本不知道門號不見…」（九十六
    年十一月二十三日偵查筆錄，同前偵查卷第五十三頁）、「
    …我在九十六年三月到高雄去後，就沒有再使用（0000
    000000行動電話門號）…因為我有另外一個0000
    000000號電話…那時候，是想到高雄找工作…剛好有
    應徵到一家英國保誠人壽公司國慶通訊處…就把所有東西留
    在台北縣三重市租屋處…和房東約好，九十六年四月中旬要
    上來台北搬東西…我在該處租屋六年…000000000
    0行動電話門號沒有去辦掛失，是因為我以為東西都在房東
    那裡…」（九十七年一月十五日偵查筆錄，九十七年度偵字
    第六三二號卷第八頁、第九頁）、「…案發當時這支手機我
    已經沒有在使用…當時我確實人在高雄，我於搬家時，手機
    沒有帶走，我也沒有將手機交給任何人，我留在租屋處的財
    產總價都比販賣這支手機的價格高…」（九十七年七月十六
    日原審準備程序筆錄，原審卷第十八頁）、「…我沒有把手
    機販賣給他人使用或租借…也沒有借給他人使用…我並沒有
    販賣手機的意圖及動機，我不知道我的手機已經遺失…如何
    去申辦掛失…手機是預付卡…如何知道要去辦理退租，我還
    欠我的房東房租，我也不好意思向他追問手機…我的收入不
    需要變賣手機…我想重新開始，所以我到高雄沒有帶走任何
    的東西…」（九十八年二月二十六日本院審判筆錄第二頁、
    第八頁）等語。
  (2)九十六年四月二十五日，被告持用之0000000000
    行動電話門號，有三次發話至許華宗持用之0000000
    000行動電話門號之記錄，許華宗持用之0000000
    00行動電話門號，有一次發話至被告持用之000000
    0000行動電話門號，此有九十六年四月二十五日000
    0000000行動電話門號通聯閱單可稽（九十六年度偵
    字第一三五九五號卷第三十一頁、第三十二頁）；再依卷附
    之0000000000行動電話門號通聯紀錄，前揭門號
    於九十六年四月二十五日、同年月二十六日，係處於通聯狀
    態，足認詐騙集團成員應已持有使用該行動電話門號無訛。
    然行動電話機具未設定開機密碼，取得之人即可任意盜打使
    用，而取得市面上各廠牌行動電話之充電器，並無困難，拾
    得之人僅須取得符合規格之充電器，於電力不足時，用以充
    電，使行動電話機具維持開機狀態，復可購買儲值卡儲值，
    而得長期使用該行動電話通話。是詐騙集團成員使用上開行
    動電話，尚非不可想像。由於本件僅存門號0000000
    000行動電話門號九十六年四月二十五日、二十六日之通
    聯紀錄，而無從得知門號0000000000行動電話門
    號自申請迄於案發時之通聯情形，自難憑詐騙集團成員持有
    使用上開行動電話門號之事實，遽認該電話門號即係被告提
    供予詐欺集團成員使用。
  (3)又所謂預付卡行動電話，係以先行購買儲值卡或轉帳儲值方
    式，支付通話費用，與一般行動電話係以先行通話再登帳繳
    費方式，支付通話費用，有所不同。就向電信業者申請取得
    ＳＩＭ卡，再插入行動電話機具，俾供通話使用，並無不同
    。一般行動電話係先行通話再登帳繳費，通話金額並無上限
    ，苟遭他人盜打使用，可能損失慘重。預付卡行動電話儲值
    金額則通常僅有數百元，倘遭他人盜打使用，損失不多。而
    證人劉福璇確實於九十六年二月二十三日，向亞太行動申辦
    0000000000行動電話門號，供被告使用，通話費
    用繳付方式為月租費，九十六年十二月十九日，因欠繳月租
    費，該門號經亞太行動公司停止使用一節，已據被告供明在
    卷，並有亞太行動資料查詢（九十七年度偵字第六三二號卷
    第十五頁）附卷可憑；則被告南下高雄將需繳費月租費之插
    入0000000000行動電話門號卡之手機隨身攜帶使
    用，預付卡行動電話儲值金額僅有數百元之插入00000
    00000行動電話門號卡之手機留在租屋處，及未辦理停
    話，並非不可能。且近年來詐騙集團猖獗，政府及大眾傳播
    媒體固一再廣為宣導，民眾應該注意避免受騙或淪為詐騙幫
    手，惟電話之使用及借用非常普遍，一般人較不注意及之，
    不若個人銀行帳戶之使用及借用，一般人較會特別小心謹慎
    ，稍有差池，即會積極處理。是以，被告於取得新的門號使
    用，未將之前門號辦理停話，以避免因失竊而為不法之徒利
    用，僅係處事不夠積極、謹慎，仍難因此即認被告有幫助詐
    欺之犯行。
  (4)而且，證人康正義即轉租台北縣三重市○○○路二二二號四
    樓之二房東亦證稱：「…他（被告）住了六、七年…因為房
    東…把房子要回去改建，他的東西都在裡面，我有通知他來
    搬…他都沒有來搬…屋內的電視、冰箱…電視櫃及心經我拿
    走了，剩下的東西都留在屋內…我會拿走那些東西，是因為
    覺得東西丟了可惜…」（九十七年二月二十五日偵查筆錄，
    九十七年度偵字第六三二號卷第二十二頁）、「…都沒有搬
    ，我當時是通知被告要把上址屋內的東西搬走，但是被告都
    沒有把他房間內的東西搬走，是我幫他處理掉的，我是把他
    房間內重要的電器，像是冷氣、冰箱、電視、電視櫃、心經
    飾品搬到另一個空房間去…因為那時我要把那房子交給大房
    東，大房東要整修那房子，所以我就請工人搬上述電器到另
    一個空房間去，當時有六間房間，只有被告原來承租的那間
    房間沒有搬走原來的東西…被告在從上址搬走前半年，欠我
    很多房租，被告也不好意思出現，所以東西就沒有搬走…」
    （九十七年八月二十六日原審審判筆錄，原審卷第三十五頁
    ）等語，核與被告上述所稱搬離台北縣三重市租屋處，未將
    屋內電器、家俱等一併搬走之詞相符；至證人康正富雖亦證
    稱：「…我不知道屋內有無手機…乙○○後來生活很糜爛，
    好像欠卡債，而且又買車，還開茶室，房租還欠我幾千，有
    一天他還被打的鼻青臉腫，我問他為何如此，他說他欠人家
    錢…」（九十七年二月二十五日偵查筆錄，九十七年度偵字
    第六三二號卷第九頁）、「…被告的房間很亂，我沒有看到
    手機…」（九十七年八月二十六日原審審判筆錄，原審卷第
    三十五頁）等語，惟同時亦表示：「…當時有六間房間，只
    有被告原來承租的那間房間沒有搬走原來的東西，後來是附
    近的鄰居及工人有在那房間內挑撿東西…被告在從上址搬走
    前半年，欠我很多房租，被告也不好意思出現，所以東西就
    沒有搬走，我有收到被告被銀行催繳卡債的信，我說的生活
    靡爛是找不到被告…」（原審卷第三十五頁、第三十七頁）
    等語，倘若被告需錢應急，因上址租屋內有價值，均較行動
    電話機（含門號）價值高之家電用品、傢俱，衡諸常情，被
    告應係變賣價值較行動電話機高之家電用品、傢具，而非行
    動電話機（含門號），且可避免為不法之徒利用。
  (三)至於，被告於劉福璇幫助申辦取得0000000000行
    動電話門號使用，即未再使用0000000000行動電
    話門號，卻未向台灣大哥大停止租用該門號一事，或稱：「
    …我前女友只知道我○九五二門號，我幻想前女友可能還會
    打○九五二門號跟我聯絡，所以沒停掉…」（九十六年十一
    月二十三日偵查筆錄，九十六年度偵字第一三五九五號卷第
    五十三頁）、「…因為有一些朋友，還會用0000000
    000電話和我聯絡…」（九十七年一月十五日偵查筆錄，
    九十七年度偵字第六三二號卷第八頁）等語，與之前所述其
    搬遷上址時並未將該門號之手機一帶走，與房東康正義聯繫
    就租屋處遺留物品處理方式之過程中，未提及該門號手機，
    此亦據證人康正義陳述在卷（原審卷第三十七頁）等情節，
    相互矛盾，有關未停止租用0000000000行動電話
    門號之供詞不足採信。惟刑事訴訟法規定被告有緘默權，被
    告基於「不自證己罪原則」，既無供述之義務，亦無真實陳
    述之義務，同時亦不負自證清白之責任，其否認犯罪事實所
    持辯解縱使不能成立，除非有確實證據足以證明對於被告犯
    罪已無合理之懷疑外，不能遽為有罪之認定，是以尚難因被
    告上述辯解不足採信，即認定被告有將000000000
    0行動電話門號手機交予詐騙集團成員使用。
  (四)綜上所述，依卷內所存之證據，尚無從使本院產生被告有前
    述幫助詐欺之確信，此外又查無其他積極證據，足認被告有
    檢察官所指之幫助詐欺犯行，因不能證明被告犯罪，揆諸首
    揭說明，自應為被告無罪之諭知。
五、原審對被告論罪科刑之判決，固非無見。惟查，本件被告並
    無積極證據足資證明其確涉犯幫助詐欺之犯行，已如前所述
    ，原審認定被告成立犯罪，尚有未洽。被告提起上訴，為有
    理由，應由本院將原判決撤銷，諭知被告無罪之判決。
據上論斷，應依刑事訴訟法第三百六十九條第一項前段、第三百
六十四條、第三百零一條第一項前段，判決如主文。
本案經檢察官繆卓然到庭執行職務。
中    華    民    國    98    年    3     月    19    日
                  刑事第十三庭審判長法  官  曾德水
                                    法  官  陳恆寬
                                    法  官  林婷立
以上正本證明與原本無異。
不得上訴。
                                    書記官  王增華
中    華    民    國    98    年    3     月    24    日


司法院資訊處製作；財團法人民間司法改革基金會備份。
